【裁判字號】    90,聲再,109
【裁判日期】    900709
【裁判案由】    聲請再審
【裁判全文】
臺灣高等法院刑事裁定                              九十年度聲再字第一九號
    再審聲請人
    即受判決人  甲○○
右列聲請人因違反貪污治罪條例案件，對於最高法院八十九年度台上字第六六七六號
，中華民國八十九年十一月二日確定判決（本院八十六年度上更（二）字第八五二號
、台灣基隆地方法院八十二年度訴字第一一一號、台灣基隆地方法院檢察署八十一年
偵字第三三三四、三三五五、三三七三號、八十二年度偵字第五六四號），聲請再審
，本院裁定如左：
    主  文
再審之聲請駁回。
    理  由
一、聲請意旨略以：為被訴貪污治罪條例等案件，依刑事訴訟法第四百二十條第一項
    第六款、第四百二十一條提起再審事。(一)本案被告係依據基隆市政府實施都市建
    設拆遷建築物等補償辦法規定：其人、物搬離而由本府拆除者，視同自動拆遷。
    再徵之基市府函說明二、第四行上段特別述及，查本府以往處理方式，為鼓勵拆
    遷戶配合政府施政，如拆遷戶將應拆除建物之門窗自行拆遷，發給自動拆除獎勵
  金（八十九年十一月二十三日基隆市政府函）。因今日駕訓班門牌僅一個，並掛
    於Ｆ棟建物上，依一建物一門牌，Ｆ棟建物為主要標的，已拆除無誤，其他棟非
    主建物，乃遮雨篷，且當時Ｃ、Ｄ、Ｅ棟業已無門窗，Ａ、Ｂ、Ｇ係車棚架，准
    此觀；復酌之建築法，該除Ｆ棟有門牌全拆外，餘縱全屬今日駕訓班所有，亦全
    符合基隆市政府實施都市建設拆遷建築物等補償規定，再徵之今日駕訓班黃己開
    於偵查中所供稱：在第二次勘查前，已將Ｆ棟全部拆除，並將Ｃ、Ｄ、Ｅ棟門窗
    拆除等語（八十一年偵字第三三七三號偵查卷（一）第六十五頁反面），而Ａ、
    Ｂ、Ｇ為車棚架，自非建物至明。由是以觀；被告何以有圖利他人之事實！另在
    該碇內國小後十五號公園預定地內，同時有多戶亦如是申請，情況與今日駕訓班
    無異，均拆除門窗或人、物搬離視同自動拆遷，何獨對該今日駕訓班所為卻認定
    不同？殊令人費解？此顯為原審確定判決所認定之事實為錯誤，而且該證據當時
    已存在，審判時未經注意，此為新證據。(二)今日駕訓班乃符合全拆規定，矧門牌
    釘掛在Ｆ棟無誤，賴秀雄亦供稱門牌掛在辦公室，顯見Ｆ棟乃主建物且辦公用，
    乃今日駕訓班自行全拆之建物，何以王文鈞之言可信，而被告及賴秀雄所述不採
    ？Ａ為車棚架，既有Ｆ、Ｃ、Ｄ、Ｅ、Ａ、Ｂ、Ｇ，Ｆ棟為辦公室，原審憑何證
    據且未調查徒遽認門牌乃掛於Ａ棟建築物旁圍牆門首？況依經驗法則，門牌置於
    辦公建物乃符合邏輯原理，原審何以率斷門牌不會掛於Ｆ棟，既有照片存卷又有
    何質疑？原審復稱門牌照相時置於Ｆ棟之事實，何以不足為被告有利證明？鄒國
    炎雖稱不知情，係因不知有多棟建物，並非即表示門牌非掛於Ｆ棟，亦非必如原
    審所認，應掛於Ａ牆，是故原審已有足生影響於判決之重要證據漏未審酌，矧經
    查Ａ為車架棚，且原路亦因改變，致使Ｆ棟反較內，Ａ靠外，非如原判決所載Ａ
    係利用他人按扯尋找或郵差投信。(三)被告有無利用職權、機會及身分圖利，甚或
    據以主管或監督意思發生貪污圖利行為？攸關事實甚鉅。第一審、第二審認定聲
    請人犯該罪，乃根據聲請人與鄒國炎係依據法令從事公務之人員，對於主管之事
    務直接圖利（第一審認定），而原審認係間接圖利。僅以王文鈞私自所繪製之面
    積圖稱門牌在Ａ牆為論罪依據，否認聲請人所提門牌在Ｆ棟之證據，顯就事實認
    定欠當，且此等拆遷補償作業絕非聲請人一人所可欲為，聲請人經黃己開導引往
    現場亦係在門牌屬暖碇路十五巷一五一號之建物（即王文鈞所自繪圖稱之Ｆ棟）
    ，因第一次未符合規定故未依其所請，第二次再申請往勘，斯時確己按補償規定
    將門窗壁拆除，始予准許依全拆補償，過程程序無不妥，再者，王文鈞繪該估價
    圖，至少比被告往勘早數月以上，衡量時空間隔變化甚大，豈可僅就該圖認定被
    告涉貪污圖利，聲請人既載明該十五巷一五一號建築物已拆遷完峻，必有堅強之
    規定依據，且鄒國炎身為違建拆除組長，平時亦無業務連繫，與今日駕訓班更無
    關係，自無任何理由圖利，全依規定辦理，在主觀上不但無圖利意思、客觀上亦
    無足使聲請人生圖利之動機，何以原審遽認聲請人係對主管事務間接圖利，不知
    所認定事實理由何在為由，聲請再審。
二、按有罪之判決確定後，為受判決人之利益聲請再審，必其聲請之理由合於刑事訴
    訟法第四百二十條第一項所定情形之一者，始准許之。而同條第一項第六款所謂
    確實之新證據，係指該證據，事實審法院於判決前因未經發見，不及調查斟酌，
    至其後始行發現者而言，若判決前已經當事人提出或聲請調查之證據，經原法院
    捨棄不採者，即非該條款所謂發見之新證據，不得據為聲請再審之原因，且須就
    新證據之本身形式上觀察無顯然之瑕疵，不經調查，可認為足以動搖原確定之判
    決者而言（參照最高法院二十八年抗字第八號、四十年台抗字第二號判例意旨）
    。
三、次按判決在第三審確定者，對於該判決聲請再審，除以第三審法院之推事有第四
    百二十條第五款情形為原因者外，應由第二審法院管轄之，刑事訴訟法第四百二
    十六條第三項定有明文。本件聲請人於九十年二月二十七日所提出之理由狀係對
    最高法院八十九年度台上字第六六七六號判決依刑事訴訟法第四百二十條第一項
    第六款及第四百二十一條規定聲請再審，依前開規定，本院為管轄法院，合先敘
    明。又刑事訴訟法第四百二十一條為判決人之利益之再審理由，係不得上訴於第
    三審法院之案件方有該條之適用，本案係得上訴第三審法院之案件，故聲請人依
    刑事訴訟法第四百二十一條規定聲請再審部分，其聲請違背法律規定，自非法之
    所許，應予駁回。
四、經查：(一)本件聲請人執基隆市政府（八九）基府工管字第一０四三五三號函為新
    證據，主張其係依據基隆市政府實施都市建設拆遷建築物等補償辦法（下稱補償
    辦法）第八條及該函所定標準辦理，並無圖利他人之事實，而此標準當時已存在
    ，審判時未經注意為新證據，並提出其他依法徵收之住民之申請函為佐證。查地
    方行政主管機關就其主管之事務，所下達有關處理事務之標準，俾使公務員在執
    行公務行使公權力時，有遵循之準則，而聲請人所指基隆市政府（八九）基府工
    管字第一０四三五三號函之內容即屬此類，該函內容表示基隆市政府以往執行補
    償辦法第八條之方式，為鼓勵拆遷戶配合政府施政，如拆遷戶將應拆除建物之門
    窗自行拆除，則仍視為自動拆遷，發給自動拆除獎勵金等語。惟該函之發文日期
    為八十九年十一月廿三日，故該函並非判決前已存在，且本案案發日期為八十年
    五月間，單看此函並無法即知基隆市政府在八十年五月間辦理碇內國小後十五號
    公園預定地之徵收工作之標準即如該函所述。再參看其他依法徵收之住民之申請
    函內容，皆僅表示「既已人、物搬離且同意由本府拆除．．」等字樣，並無表示
    出「拆遷戶已將應拆除建物之門窗自行拆除，視為自動拆遷」等相關用語，亦無
    法證明當初基隆市政府辦理碇內國小後十五號公園預定地之徵收工作之標準有所
    謂「如拆遷戶將應拆除建物之門窗自行拆除，則仍視為自動拆遷」。又聲請人若
    當初辦理碇內國小後十五號公園預定地之徵收工作，其負責建築改良物拆除查驗
    證明書之核發係依該函所述之標準為之，既是依法行政為何未見聲請人在原審訴
    訟程序中就此為主張？故聲請人所提出之相關證據無法證明基隆市政府辦理碇內
    國小後十五號公園預定地之徵收工作之處理標準係依該函所述為之。另該補償辦
    法第八條後段：其人、物搬離而由本府拆除者，視同自動拆遷。依據該條文之規
    定意旨，係指應拆除建物本體雖未自動拆除，惟其人、物已搬離，使應拆除之建
    物本體對該建物所有權人而言處於無法居住使用之狀態，故視同自動拆遷。公務
    員在執行該補償辦法應就具體個案之實際情況認定，該應拆除之建物是否符合無
    法居住使用之狀態而有該辦法第八條後段之適用。而聲請人所指已將應拆除之建
    物門窗拆除，並無法達到使建物本體處於無法居住使用之狀態（門窗仍可隨時裝
    上）不符合該補償辦法第八條後段之意旨，故該補償辦法第八條後段所謂「視為
    自動拆遷」之情況，應不包括已將應拆除建物之門窗自行拆除的情況。綜上，聲
    請人執基隆市政府（八九）基府工管字第一０四三五三號函為新證據，承前開說
    明，此函並非在判決前已存在且從形式上觀察並不足以動搖原確定判決之基礎，
    其再審之聲請自無理由，應予駁回。另聲請人所提(二)、(三)部分，指出Ｆ棟為主建
    物且門牌釘掛在Ｆ棟，原審憑何證據且未調查徒據認門牌乃掛於Ａ棟建築物旁圍
    牆門首又僅以王文鈞私自繪製之面積圖認定聲請人涉貪污圖利，惟聲請人全依規
    定辦理，在主觀上不但無圖利意思、客觀上亦無足使聲請人圖利之動機，何以原
    審遽認聲請人係對主管事務間接圖利，不知所認定事實理由何在為由等語，聲請
    再審。查原審確定判決認為暖碇路十五巷一五一號今日駕訓班之門牌係掛於Ａ棟
    而非Ｆ棟且今日駕訓班位於基隆市政府就碇內國小後十五號公園預定地上，其應
    拆除之建物為七棟，聲請人有間接圖利今日駕訓班等事實，其所憑之證據及認定
    之理由，已於判決理由欄內詳加說明，且聲請人上開辯詞業於原審提出非屬新證
    據，故原審並無漏未審酌之情事，其再審之聲請為無理由，應予駁回。
據上論斷，應依刑事訴訟法第四百三十三條、第四百三十四條第一項，裁定如主文。
中      華      民      國      九十    年      七      月      九      日
                          台灣高等法院刑事第二十四庭
                                  審判長法  官  陳  貽  男
                                      法  官  李  世  貴
                                        法  官  陳  憲  裕
右正本證明與原本無異。
如不服本裁定應於收受送達後五日內向本院提出抗告書狀。
                                        書記官  劉  育  妃
中      華      民      國      九十    年      七      月      十      日


司法院資訊處製作；財團法人民間司法改革基金會備份。
